【裁判字號】    95,台上,5419
【裁判日期】    950929
【裁判案由】    殺人
【裁判全文】
最高法院刑事判決            九十五年度台上字第五四一九號
上  訴  人  甲○○
選任辯護人  王存淦律師
上列上訴人因殺人案件，不服台灣高等法院中華民國九十三年四
月二十日第二審更審判決（九十二年度上更(二)字第四０六號，起
訴案號：台灣台北地方法院檢察署八十八年度偵字第二七一九二
、二七一九三號、八十九年度偵字第二八三八號），提起上訴，
本院判決如下：
    主  文
原判決撤銷，發回台灣高等法院。
    理  由
本件原判決認定：上訴人甲○○於民國八十八年十二月十三日晚
間，與友人在台北市中山區○○○路○段十號一樓「長廊西餐廳
」內飲酒，至翌（十四）日凌晨一時許酒罷欲離去時，適於該餐
廳之門口碰到舊識劉昱君協同潘蔚宗及綽號「阿峰」之不詳姓名
男子，正欲至該餐廳，上訴人遂復與劉昱君等人返回餐廳內共同
飲酒。未久，上訴人及劉昱君二人因敬酒問題發生口角，經酒店
服務人員勸解後，劉昱君、潘蔚宗及綽號「阿峰」之不詳姓名男
子三人乃先行離去；然於返回台北縣新店市○○路○段二九０號
二樓劉昱君租住處後，潘蔚宗又提議返回該餐廳找上訴人尋仇，
劉昱君遂與潘蔚宗攜帶原藏置於屋內之西瓜刀二把，共同乘坐「
阿峰」所駕駛之自用小客車返回該西餐廳。三人於同日凌晨三時
四十分許到達後，劉昱君及潘蔚宗即分持西瓜刀進入該餐廳包廂
外，高聲叫喊上訴人之綽號「阿文」；上訴人聞聲走出包廂察看
時，即遭劉昱君持西瓜刀架住脖子而無法動彈。此際，原與上訴
人在包廂內飲酒之古易哲（更名古奕男）及郭世海、張家祥、王
敏圓等四人（均經檢察官為不起訴處分），亦分別出來查看究竟
。古易哲見上訴人為劉昱君持刀挾持，為解救其脫困，竟基於傷
害之犯意出拳毆打劉昱君之臉頰，劉昱君見狀亦揮刀反擊，致古
易哲之右手臂及張家祥之右手食指、中指及無名指均受有刀傷（
劉昱君、古易哲互訴傷害部分，均經判決公訴不受理確定）。而
上訴人亦趁此機會掙脫劉昱君之挾持，並順勢將劉昱君推倒於地
後，將其所持之西瓜刀搶奪在手；旋因見潘蔚宗猶兀自持刀在旁
，竟萌殺人之犯意，其客觀上明知西瓜刀為大型鋒銳之兇器，持
以砍人可造成重大之創口，而能致人於死，仍持該西瓜刀朝潘蔚
宗左背部猛砍一刀；潘蔚宗被砍後，混亂中又以手撥擋，致另受
有左背部長十八公分之刀切割傷及左手虎口裂傷。嗣潘蔚宗雖經
送醫急救，惟因背部在左肩胛骨下近中線自頭頂往下四十至六十
公分，有斜走之刀創長十八公分，且該刀創為切割深入左第八肋
骨切斷至左胸腔，造成大量出血，旋於同日凌晨四時許，因左胸
血胸而休克死亡。嗣經警循線先逮捕劉昱君、張家祥、古易哲、
王敏圓及郭世海等人，再循線查獲上訴人等情。因而撤銷第一審
論處上訴人殺人部分之科刑判決，改判仍論處上訴人殺人（累犯
）罪刑，固非無見。
惟查：(一)科刑判決所認定之事實，與所採之證據不相適合，即屬
證據上理由矛盾，其判決當然違背法令。本件原判決認定：上訴
人於掙脫劉昱君之挾持後，順勢將劉昱君推倒於地，將劉昱君所
持之西瓜刀搶奪在手；旋因見被害人潘蔚宗猶兀自持刀在旁，竟
萌殺人之犯意，仍持該西瓜刀朝潘蔚宗左背部猛砍一刀等情；並
於理由一之（五）說明：上訴人將劉昱君所持之西瓜刀搶奪在手
後，斯時劉昱君之不法侵害已不復存在，嗣潘蔚宗雖兀自持刀在
旁，然並未對上訴人或他人實施不法之侵害，上訴人竟萌殺人之
犯意，持刀朝潘蔚宗左背部猛砍一刀，與正當防衛之要件不符云
云。然原判決於理由一（二）之１引述證人張家祥在第一審之證
詞：「……後來劉昱君不知道為什麼倒下去，本來拿刀砍我的劉
昱君朋友潘蔚宗看到他倒下去就趕過去砍甲○○，甲○○就從地
上撿起一把刀反擊」，及於更（一）審調查中具結證稱：「當時
劉昱君已倒下來了，當時被告（指上訴人）是先被架，他也是出
於自衛」等語，就潘蔚宗當時究係猶兀自持刀在旁，抑係正拿刀
在砍上訴人，所認定之事實與所採之證據不相適合，顯有證據上
理由矛盾之違背法令。(二)本院前次發回意旨已指明：原判決事實
欄中固已認定上訴人萌生殺人犯意，持其搶奪劉昱君所持之西瓜
刀，朝潘蔚宗左背部猛砍一刀，致潘蔚宗左肩胛骨下近中線自頭
頂往下四十至六十公分，有斜走之刀創長十八公分，切割深入左
第八肋骨切斷至左胸腔，造成大量出血，潘蔚宗被砍後，以手撥
擋，另受有左手虎口裂傷，致潘蔚宗死亡等情之事實。然理由內
並未說明其認定上訴人有本件殺人犯意所憑之證據及理由等情。
上訴人何以見潘蔚宗猶兀自持刀在旁，即萌生殺人之犯意，原判
決就此部分仍未論述其所憑之證據及理由，致該瑕疵仍然存在，
有判決理由不備之違法。(三)刑法第二十三條所謂「正當防衛」，
係指對於現在不法之侵害，出於防衛自己或他人權利之行為而言
。關於案發時潘蔚宗之舉動，除上揭證人張家祥之證詞外，原判
決復引述證人古易哲於檢察官偵查中所稱：「……我打了劉之後
，阿文趁機搶劉的刀，死者拿刀背對我砍我的朋友……」等語，
如果無訛，則上訴人於奪得劉昱君所持之西瓜刀後之當時，究竟
潘蔚宗有無尚自持西瓜刀對何人逞兇之行為，原判決此部分事實
認定不明，關係上訴人所抗辯，其係為防衛自己或他人之權利，
有無正當防衛規定之適用。原審未詳予調查審認，根究明白，遽
以上訴人將劉昱君所持西瓜刀奪下後，此時劉昱君之不法侵害已
不存在，不採上訴人正當防衛之辯解，難謂無調查職責未盡及理
由不備之違法。上訴意旨指摘原判決不當，尚非無理由，應認原
判決仍有撤銷發回更審之原因。
據上論結，應依刑事訴訟法第三百九十七條、第四百零一條，判
決如主文。
中    華    民    國  九十五  年    九    月  二十九  日
                      最高法院刑事第十庭
                          審判長法官  洪  清  江
                                法官  石  木  欽
                                法官  李  伯  道
                                法官  林  勤  純
                                法官  陳  晴  教
      本件正本證明與原本無異
                                      書  記  官
中    華    民    國  九十五  年    十    月   十一   日
                                                      Ｋ


司法院資訊處製作；財團法人民間司法改革基金會備份。
